【裁判字號】    98,交上易,112
【裁判日期】    990107
【裁判案由】    過失傷害
【裁判全文】
臺灣高等法院高雄分院刑事判決       98年度交上易字第112號
上  訴  人
即  被  告  甲○○
選任辯護人  鍾  義  律師
上列上訴人因過失傷害案件，不服臺灣高雄地方法院98年度交易
字第25號中華民國98年10月22日第一審判決（起訴案號：臺灣高
雄地方法院檢察署97年度偵字第25425 號），提起上訴，本院判
決如下：
    主  文
原判決撤銷。
甲○○無罪。
    理  由
一、公訴意旨略以：上訴人即被告甲○○於民國97年5 月19日17
    時10分許，駕駛車牌號碼F7-4206 號自小客車，沿高雄市苓
    雅區○○○路由西向東行駛，途經建國一路與大順三路路口
    停等紅燈時，適有前方同向由乙○○所騎乘車牌號碼YYV-94
    3 號輕型機車，亦在該路口停等紅燈。甲○○本應注意車前
    狀況及兩車併行之間隔，並隨時採取必要之安全措施，而依
    當時天候晴、日間自然光線、柏油路面乾燥、無缺陷、無障
    礙物及視距良好等情，竟疏未注意及此，於路口燈號轉至綠
    燈時，逕自起步欲直行通過路口，致其車輛右前車頭擦撞乙
    ○○之左腳，乙○○因而人車倒地，並受有左股骨轉子間粉
    碎性骨折之傷害。甲○○則於車禍發生後，犯罪未被發覺前
    ，在現場等候並於警方到場時，自首而受裁判。案經告訴人
    乙○○訴請偵辦，因認被告涉犯刑法第284 條第1 項前段之
    普通過失傷害罪嫌。
二、按被告未經審判證明有罪確定前，推定其為無罪；犯罪事實
    應依證據認定之，無證據不得認定犯罪事實；不能證明被告
    犯罪者，應諭知無罪之判決，刑事訴訟法第154 條及第 301
    條第1 項分別定有明文。又刑事訴訟法上所謂認定犯罪事實
    之證據，係指足以認定被告確有犯罪行為之積極證據而言，
    該項證據自須適合於被告犯罪事實之認定，始得採為斷罪資
    料；事實之認定，應憑證據，如未能發現相當證據，或證據
    不足以證明，自不能以推測或擬制之方法，以為裁判基礎；
    而認定犯罪事實所憑之證據，雖不以直接證據為限，間接證
    據亦包括在內；然而無論直接或間接證據，其為訴訟上之證
    明，須於通常一般之人均不致有所懷疑，而得確信其為真實
    之程度者，始得據為有罪之認定；又依刑事訴訟法第161 條
    第1 項規定，檢察官就被告犯罪事實，應負舉證責任，並指
    出證明之方法。因此，檢察官對於起訴之犯罪事實，應負提
    出證據及說服之實質舉證責任。倘其所提出之證據，不足為
    被告有罪之積極證明，或其指出證明之方法，無從說服法院
    以形成被告有罪之心證，基於無罪推定之原則，自應為被告
    無罪判決之諭知，此有最高法院所著29年上字第3105號、40
    年臺上字第86號、76年臺上字第4986號、92年臺上字第 128
    號判例可資稽考。再按，所謂信賴原則，指行為人在社會生
    活中，於從事某種具有危險性之特定行為時，如無特別情事
    ，在可信賴被害者或其他第三人亦會相互配合，謹慎採取適
    當行動，以避免發生危險之適當場合，倘因被害者或其他第
    三人之不適當行動，而發生事故造成損害之結果時，該行為
    人不負過失責任。依此一原則，汽車駕駛人應可信賴參與交
    通行為之對方，亦將同時為必要之注意，相互為遵守交通秩
    序之適當行為，而無考慮對方將會有違反交通規則之不當行
    為之義務。故汽車駕駛人如已遵守交通規則且為必要之注意
    ，縱有死傷結果之發生，其行為仍難認有過失可言，亦有最
    高法院88年度台上字第1852號判決足資參照。
三、證據能力部分：按被告以外之人於審判外之言詞或書面陳述
    ，除法律有規定者外，不得作為證據。又被告以外之人於審
    判外之陳述，雖不符前4 條之規定，而經當事人於審判程序
    同意作為證據，法院審酌該言詞陳述或書面陳述作成時之情
    況，認為適當者，亦得為證據，刑事訴訟法第159 條第1 項
    、第159 條之5 第1 項分別定有明文。查本判決所引用之卷
    證資料，除原已符同法第159 條之1 至第159 條之4 規定及
    法律另有規定等傳聞法則例外規定，而得作為證據外，其餘
    卷證資料，當事人及辯護人於本院準備程序時，已表示對本
    判決傳聞證據部分，均同意作為證據。本院斟酌上開證據並
    無違法取得之情事，亦無證明力明顯過低之情形，認為作為
    本件被告甲○○認定犯罪有無之證據亦屬適當，是均得採為
    本件論斷之證據。
四、本件公訴人認被告甲○○涉有上開普通過失傷害罪嫌，無非
    係以告訴人乙○○於警詢、偵查中之指述，及卷附高雄市政
    府警察局交通大隊道路交通事故現場圖、道路交通事故調查
    報告表(一)、(二)，及道路交通事故談話紀錄表、現場照片13幀
    與長庚醫療財團法人高雄長庚紀念醫院（下稱高雄長庚醫院
    ）97年7 月15日診斷證明書為其主要論據。訊據被告固坦認
    有於上開時、地駕駛自用小客車與告訴人所騎乘之機車發生
    碰撞之事實，惟堅詞否認有何過失傷害之犯行，並辯稱：當
    時是下班時間，伊是按照其應該駕駛之車道行進，告訴人如
    何摔下，伊並不清楚，當時是因為有感覺到東西碰到車子「
    叩」的聲音，而從後照鏡看到告訴人坐在地上，才基於好心
    下車幫忙叫救護車將告訴人送醫並報警，伊絕無撞到告訴人
    ，現在卻被對方咬著不放，覺得很無辜等語。經查：
  (一)被告於97年5 月19日下午5時10分許，駕駛車牌號碼F7-4206
    號自小客車，沿高雄市苓雅區○○○路由西向東行駛內側快
    車道，嗣在已橫過建國一路與大順三路之中心路口欲沿其車
    道往前直駛時，因感覺有東西碰到其車發出「叩」之聲音，
    而從後照鏡看到告訴人所騎乘車牌號碼YYV-943 號輕型機車
    ，人車倒地而跌坐在地，乃下車幫忙並叫救護車將告訴人送
    醫再予報警等情，有卷附高雄市政府警察局交通大隊道路交
    通事故現場圖、道路交通事故調查報告表(一)、(二)，及道路交
    通事故談話紀錄表、現場照片13幀在卷可稽（見偵卷第10-2
    2 頁），且為被告所是認，應堪認上情屬實。
  (二)告訴人因本件車禍而人車倒地，致受有左股骨轉子間粉碎性
    骨折之傷害，有高雄長庚醫院97年7 月15日診斷證明書1 紙
    為據（見上開偵卷第9 頁），是告訴人所陳其因本件車禍受
    有前揭傷害之事實，固亦堪採信。惟參酌本件被告最初於警
    詢中自承：伊當時駕駛車牌F7-4206 號自小客車由建國一路
    快車道西往東方向行駛至大順三路口時，當時是綠燈，告訴
    人乙○○騎YYV-943 號輕機車由建國一路西往東方向行駛，
    在建國一路與大順三路口發生碰撞，當時伊車之時速約一、
    二十公里。當時伊感覺有碰撞聲音，看後照鏡有人坐在地上
    ，即立刻停車查看並問狀況，乙○○告訴伊站不起來，伊即
    通知119 救護車送聖功醫院。伊停車的位置與乙○○坐在地
    上的位置相距約15公尺。警方所繪製之現場圖與事實情形相
    符。當時是下班時間車輛很多，可能被害人先撞到他人車輛
    ，致其機車傾倒才碰撞伊車，並因車多怕妨礙交通，所以才
    將車輛移至路邊等語，有交通事故談話紀錄表1 份在卷可參
    （見偵卷第4-7 頁警詢筆錄及該談話紀錄表）。再觀之卷附
    之現場照片所顯示被告小客車位置、刮地痕及道路交通事故
    現場圖（見偵卷第15-22 頁、第13頁參照），其上所繪製之
    被告車行進方向，其原本駕車行駛建國一路內側快車道，嗣
    在已橫過建國一路與大順三路之中心路口欲沿其車道往前直
    駛時，與同向之告訴人所騎乘之機車發生碰撞，此由告訴人
    機車倒地所留之刮地痕及該處之血跡，亦堪認定告訴人所騎
    之機車是在建國一路靠大順三路右側轉彎路口前之中心路口
    與被告之自用小客車發生擦撞之事實。
  (三)按汽車行駛時，駕駛人應注意車前狀況及兩車併行之間隔，
    並隨時採取必要之安全措施，道路交通安全規則第94條第3
    項雖定有明文，惟本件綜上兩車之行進狀況，告訴人之機車
    並非行駛於被告自小客車之前方，告訴人之機車亦非在被告
    自小客車前方發生擦撞車禍，此從上開被告之自小客車與告
    訴人之機車照片並無前後擦撞之痕跡，自可見一斑。是被告
    駕駛汽車自無疏未注意車前狀況之過失，合先敘明。又所謂
    「注意兩車併行之間隔」係指兩車併行於同向車道，應注意
    保持與他車間之安全間隔以避免擦撞之意外發生。而本件依
    上說明被告駕駛之自小客車乃循規制行駛在其自己應行進之
    內側快車道，而告訴人騎乘機器腳踏車因故突然向左傾斜，
    始靠撞被告之自小客車，此從上開卷附之現場照片所顯示告
    訴人之機車係向左傾斜而倒地之位置，及現場刮地痕、所留
    血跡位置係靠近快車道邊緣，與道路交通事故現場圖上所繪
    製之圖樣狀況，亦足堪認定。則被告既依規定行駛在其自己
    應行進之內側快車道，縱認被告已自後視鏡發現亦屬同向之
    告訴人機車在其車右側往自己行駛之內側車道靠近，此時未
    注意保持行車安全間隔者乃告訴人而非被告，況被告已行駛
    在內側快車道，衡情自難期待被告發現併行之告訴人機車靠
    近，為避免告訴人之機車將擦撞自己之車而採取跨越分隔線
    而侵入其他車道以閃避或退讓措施，蓋當時既係下班時間，
    當屬車輛行進之尖峰時段，來往車潮衡情自係既多且快，如
    貿然變更車道，無異將蒙受撞擊他車之危險。是公訴意旨所
    指之被告有疏未保持兩車併行安全間隔距離乙節，容屬誤會
    。
  (四)按告訴人之告訴，係以使被告受刑事訴追為目的，其所為之
    指陳，難免故予誇大，證人之證言，有時亦有予渲染之可能
    ，是其陳述是否與事實相符，仍應調查其他證據以資審認，
    業據最高法院著有52年台上字第1300號、74年台上字第1599
    號判例足資參照。本件告訴人固於警詢時指陳：伊當時駕駛
    輕機車(YYV-943) 與被告駕駛自小客車F7-4206 號發生車禍
    云云（見偵卷第8 頁）；惟其後於檢察官偵查時則陳稱：伊
    從鹽埕區要去其子鳳山住處，沿建國一路直行，當時是走在
    哪一個車道上已經忘記了，行至在該路口有停車看一下沒車
    再騎，當時伊是直走要過那個路口，還停在路口等紅燈，對
    方從伊左邊大腿撞下去，當時被撞到後就昏過去了，伊當時
    是被車子的前輪撞到，但並不知道是那一輛車撞到伊等語（
    見偵卷第66-67 頁）。顯見告訴人就本件車禍發生時，其是
    否知道是被告之車輛乙節前後所述不一，自尚難據此即遽採
    為被告不利之認定，並依此認告訴人所指稱撞擊其左大腿之
    車輛即係被告所駕駛之自小客車。況本案經送請高雄市政府
    交通局車輛行車事故鑑定委員會鑑定結果，亦認告訴人是否
    有無與其他車輛先行撞擊不明，而未能遽以鑑定，有該會98
    年6 月19日高市車鑑字第0980002337號函附卷可憑（見原審
    二卷第17頁）。職此，洵難僅憑被告曾駕車行經該處偶與告
    訴人之機車發生碰撞，而認告訴人係遭被告駕車不慎所擦撞
    而致受有上開傷害。且由本件上開道路交通事故現場圖及卷
    附照片觀之，亦無從判斷本件被告於車禍肇事前確有未注意
    車前狀況及兩車併行之間隔，亦未隨時採取必要之安全措施
    之行為，而告訴人就此部分之指訴並未提出任何證據足資證
    明被告有何疏失之處，致肇生本件車禍。是揆諸首揭說明，
    自難認被告有何駕車不當之過失。
  (五)再依前揭由現場處理員警即時繪製之道路交通事故現場圖，
    其上所繪製之圖樣狀況及機車傾倒之方向，係自右往左傾倒
    ，核與卷附照片所示相符（見偵卷第15、16頁），而該現場
    圖繪製之警員即高雄市政府警察局交通大隊苓雅分隊警員張
    信輝亦於原審證稱其所繪製之現場圖一定與現場一模一樣等
    語明確（見偵卷第39頁），顯見當初告訴人所騎乘之機車係
    往左傾倒始與被告駕駛之自小客車發生碰撞，是衡諸一般物
    理慣性之經驗法則，告訴人若係遭被告駕車自其左側部位撞
    擊，告訴人應當係往右傾倒，然實情則非如此，依此亦足以
    認應係告訴人機車因不詳原因而偏傾至被告所駕駛之車輛而
    致發生本件碰撞事故。則告訴人縱受有前揭傷害，仍難據此
    認定係被告過失撞擊所造成。從而，被告既未偏離其車道或
    其他違反交通法規之行為，且依現有之卷證資料亦無法認定
    被告有何過失致擦撞告訴人之情形，是即應認被告就本件並
    無何過失傷害犯行。
  (六)綜上所述，被告前開所辯，應屬可採。從而，公訴人所持之
    前開論據，均無法採為認定被告犯罪之證據；此外，復查無
    其他積極證據足資證明被告有何之過失犯行，被告被訴普通
    過失傷害罪自屬不能證明。
五、原審未詳為推求，遽為被告論罪科刑之判決，即有未恰。被
    告執此提起上訴，指摘原判決不當，為有理由，應由本院將
    原判決撤銷改判，並為被告無罪判決之諭知。
據上論斷，應依刑事訴訟法第369 條第1 項前段、第364 條、第
301條第1項，判決如主文。
本案經檢察官劉玲興到庭執行職務。
中    華    民    國    99    年    1     月    7     日
                    刑事第三庭  審判長法  官 莊崑山
                                      法  官 張意聰
                                      法  官 莊松泉
以上正本證明與原本無異。
本判決不得上訴。
中    華    民    國    99    年    1     月    7     日
                                      書記官 葉淑華

司法院資訊處製作；財團法人民間司法改革基金會備份。
